臺灣臺東地方法院刑事判決　　　　　　　 96年度訴字第247號
公　訴　人　臺灣臺東地方法院檢察署檢察官
被　　　告　乙○○
上列被告因違反山坡地保育利用條例案件，經檢察官提起公訴（
96年度偵字第1333號），本院判決如下：
    主  文
乙○○違反在公有山坡地內，不得擅自從事墳墓用地之開發之規
定，處有期徒刑柒月，減為有期徒刑月又拾伍日，如易科罰金
，以銀元參佰元即新臺幣玖佰元折算壹日。如附圖所示Ａ部分（
坐落於臺東縣大武鄉○○段一五七五地號，佔用面積柒拾伍平方
公尺）之水泥磚造墓基壹座沒收之。
    事  實
一、坐落臺東縣大武鄉○○段1575地號土地（下稱系爭土地），
    其所有權人為中華民國，管理者為財政部國有財產局（下稱
    國有財產局），且該地號土地業經公告為山坡地保育利用條
    例所稱之山坡地。乙○○明知上開土地為公有山坡地，其未
    經向財政部國有財產局承租，並無合法使用權限，竟自民國
    94年8月間某日起，在如附圖A、B、C所示部分土地上，擅自
    修建立有「顯祖考妣林公媽一脈佳城」碑示之水泥磚造墳墓
    1座（占用土地面積合計145平方公尺）。嗣經民眾檢舉告發
    後，為臺東縣警察局大武分局會同臺東縣東河鄉鄉公所及財
    政部國有財產局臺灣北區辦事處臺東分處會勘而查悉上情。
二、案經臺東縣警察局大武分局移送臺灣臺東地方法院檢察署檢
    察官偵查起訴。
    理  由
一、認定事實所憑之證據：
    訊據被告乙○○矢口否認有何違反山坡地保育利用條例犯行
    ，辯稱：被告之父親林初木於47年4月13日死亡後即葬在系
    爭土地上，迄今已50餘年，而山坡地保育利用條例則係遲至
    65年間才制定公布施行，按諸法律不溯既往之原則，被告並
    無違反山坡地保育利用條例之情事，且系爭土地緊鄰臺東縣
    大武鄉第一公墓，大武鄉公所為解決鄉民殯葬需求，已計畫
    將系爭土地與第一公墓擴建作為墓園用地，被告在系爭土地
    上修建墳墓並未違反政府施政方向云云。惟查：
  (一)系爭土地所有權人為中華民國，管理者為國有財產局，且系
    爭土地業經公告為山坡地保育利用條例所稱之山坡地等情，
    有土地建物查詢資料、行政院農業委員會水土保持局94年8
    月23日水保企字第0941840653號函檢具臺灣省山坡地範圍地
    段明細表各1份附卷可稽。復據證人即國有財產局臺灣北區
    辦事處臺東分處職員丁○○於偵查及本院審理時具結證述：
    系爭土地係屬國有財產局管理之土地，臺灣省山坡地範圍的
    劃定是在70幾年的時候就已經全省公告等語綦詳（見偵卷第
    7頁及本院卷第37、38頁）。又被告所建造之墳墓經臺東縣
    大武鄉公所會同臺東縣警察局大武分局以衛星GPS定位方式
    實地勘查，查明上開墳墓位於系爭土地上，其土地權屬為中
    華民國，管理機關為國有財產局，亦有財政部國有財產局臺
    灣北區辦事處臺東分處96年3月22日臺財產北東三字第09600
    03699號函所附臺東縣大武鄉公所會勘紀錄1紙及會勘照片10
    幀附卷可佐，是被告於公有山坡地上修建水泥磚造墳墓1座
    等情，洵堪認定。
  (二)被告於警詢、偵查及本院準備程序時自承：未向國有財產局
    承租或借用系爭土地，該土地上所蓋墳墓，係於94年8月間
    伊將父親遺骸撿骨後重新蓋的，翻修前墓地範圍約17、8坪
    ，當時是以石塊立碑標示墓地之位置，後來於95年2月翻修
    完成後墓地面積約為27坪左右等語（見96年度發查字第6號
    卷第6頁、偵卷第7頁及本院卷第14頁），足見系爭土地上之
    墳墓確係被告於94年8月間重新建造，且重建後墳墓占用系
    爭土地之範圍較重建前原本墓地占地面積為廣，自不能認為
    係原本既存墳墓占用系爭土地狀態之繼續。從而被告辯稱其
    父親死亡後就葬在系爭土地上，迄今已50餘年，而山坡地保
    育利用條利則係於65年間制定公布施行，按諸法律不溯既往
    之原則，被告並無違反山坡地保育利用條例之情事云云，即
    無足取。
  (三)又證人丁○○於本院審理時證稱：至現場勘查時，因為附近
    雜草叢生，並沒有注意到被告所修建墳墓附近是否還有其他
    墳墓，但可以確定的是現場並沒有其他的墳墓興建的情形，
    系爭土地與大武鄉第一公墓緊鄰，但中間有1條路區隔開來
    ，被告答辯狀所附照片上之墳墓大致上是位於大武鄉○○段
    1581地號土地，並非位於系爭土地上，且被告所修建之墳墓
    非常接近1581地號土地與系爭土地之界址等語（見本院卷第
    39至41頁）。另被告於其96年10月2日答辯狀中及本院審理
    時復自承：於94年間見祖墳老舊不堪，且公有墓地已飽和，
    日後墓地取得不易情形下，整修祖墳，為子孫身後事預做準
    備；伊母親是葬在大武鄉公所第一公墓上，必須繳納相關規
    費，墳地部分每坪繳3百元，而伊父親葬在系爭土地上，從
    未繳納過規費，於95年2月翻修時，亦未向鄉公所繳費等語
    （見本院卷第18及42頁），足徵被告顯然知悉其所修建之墳
    墓實際上並非位在臺東縣大武鄉公所之公有墓地，否則豈有
    無庸繳納相關規費之理。被告既未向國有財產局承租系爭土
    地，也未曾向鄉公所申請修建墳墓並繳納相關規費，顯然是
    意圖為自己不法利益。
  (四)至於被告辯稱系爭土地緊鄰臺東縣大武鄉第一公墓，大武鄉
    公所為解決鄉民殯葬需求，已計畫將系爭土地與第一公墓擴
    建作為墓園用地云云，並聲請傳喚證人即大武鄉鄉長甲○○
    為證，然經本院依法傳喚證人甲○○未到，有本院送達證書
    及報到單各1紙在卷可參（見本院卷第33、35頁），而稽諸
    被告所提出之臺東縣大武鄉公所96年8月16日武鄉民字第096
    0006446號函之記載可知，系爭土地迄今仍未劃定為大武鄉
    公所公墓之範圍（見本院卷第27頁），是被告上開證據方法
    實不足為被告有利事實之認定，本院認無再予傳喚證人甲○
    ○之必要，附此敘明。
  (五)綜上所述，本件事證明確，被告前揭犯行堪可認定，應予依
    法論科。
二、論罪科刑之理由：
  (一)被告未經許可，擅自在公有山坡地內從事墳墓用地之開發，
    核其所為，係違反山坡地保育利用條例第10條之規定，應依
    同條例第34條第1項之罪論處。又按山坡地保育利用條例第
    34條第1項之規定，固重在保護山坡地，防止濫墾、濫建，
    但亦含有竊佔罪之本質，以未經土地所有權人同意，或對該
    山坡地無使用權源，竟擅自墾殖、占用或開發經營為要件。
    即刑法第320條第2項之竊佔罪與山坡地保育利用條例第34條
    第1項之罪，為法規競合之關係，依特別法優先於普通法之
    原則，應優先適用山坡地保育利用條例第34條第1項之規定
    ，不另論以竊佔罪。爰審酌被告係為重新修建祖墳以示慎終
    追遠，惟其擅自在公有山坡地進行墓地之開發，對自然景觀
    及水土保持均會造成危害，且被告犯罪後一再飾詞狡辯，未
    見悔意，犯罪後態度不佳，並衡酌被告已自行拆除部分墳墓
    設施，惟依然保留新建墓厝主體未拆，有被告於庭後所陳報
    之照片6幀附卷可參（見本院卷第47至49頁）及參酌公訴人
    之求刑等一切情狀，量處如主文所示之刑。
  (二)被告上開犯罪行為係發生於96年4月24日以前，合於減刑之
    條件，應依中華民國九十六年罪犯減刑條例第2條第1項第3
    款、第9條之規定，減其刑期二分之一，併諭知易科罰金之
    折算標準。
  (三)被告行為時，刑法第41條第1項前段規定：「犯最重本刑為5
    年以下有期徒刑以下之刑之罪，而受6個月以下有期徒刑或
    拘役之宣告，因身體、教育、職業、家庭之關係或其他正當
    事由，執行顯有困難者，得以1元以上3元以下折算1日，易
    科罰金。」而被告行為時之易科罰金折算標準，依修正前罰
    金罰鍰提高標準條例第2條前段（已刪除）規定，就其原定
    數額提高1百倍折算1日，則被告行為時易科罰金之折算標準
    ，應以銀元3百元即新台幣9百元折算1日。惟95年7月1日修
    正公布施行之刑法第41條第1項前段則規定：「犯最重本刑
    為5年以下有期徒刑以下之刑之罪，而受6個月以下有期徒刑
    或拘役之宣告，得以新臺幣1千元、2千元、3千元折算1日，
    易科罰金。」比較新舊法規定，以被告行為時之折算標準較
    有利於被告，自應依刑法第2條第1項前段，適用修正前刑法
    第41條第1項前段之規定，諭知易科罰金之折算標準。
  (四)如附圖所示A部分水泥磚造墓基1座（面積75平方公尺），係
    屬被告擅自在公有山坡地開發墳墓用地所生之工作物，應依
    山坡地保育利用條例第34條第5項之規定，宣告沒收。至於
    如附圖B、C所示工作物部分，業經被告自行拆除，已經滅失
    ，業如前述，爰不併予宣告沒收，附此敘明。
據上論斷，應依刑事訴訟法第299條第1項前段，山坡地保育利用
條例第34條第1項、第5項，刑法第2條第1項前段、第11條前段、
（修正前）第41條第1項前段，中華民國九十六年罪犯減刑條例
第2條第1項第3款、第7條、第9條，（修正刪除前）罰金罰鍰提
高標準條例第2條，現行法規所定貨幣單位折算新臺幣條例第2條
，判決如主文。
本案經檢察官丙○○到庭執行職務。
中　　華　　民　　國　　96　　年　　12　　月　　18　　日
                  刑事第二庭    審判長法  官  李水源
                                      法  官  盧亨龍
                                      法  官  康文毅
以上正本證明與原本無異。
如不服本判決應於收受本判決後10日內向本院提出上訴書狀；上
訴書狀應敘述具體理由。未敘述上訴理由者，應於上訴期間屆滿
後20日內向本院補提理由書狀（均須按他造當事人之人數附繕本
）。「切勿逕送上級法院」。
告訴人或被害人對於本判決如有不服，請書具不服之理由狀，請
求檢察官上訴者，其上訴期間之計算係以檢察官收受判決正本之
日期為準。
                                書記官　洪月甚
中　　華　　民　　國　　96　　年　　12　　月　　20　　日
附錄本案論罪科刑法條全文：
山坡地保育利用條例第9條
在山坡地為下列經營或使用，其土地之經營人、使用人或所有人
，於其經營或使用範圍內，應實施水土保持之處理與維護︰
一  宜農、牧地之經營或使用。
二  宜林地之經營、使用或採伐。
三  水庫或道路之修建或養護。
四  探礦、採礦、採取土石、堆積土石或設置有關附屬設施。
五  建築用地之開發。
六  公園、森林遊樂區、遊憩用地、運動場地或軍事訓練場之開
    發或經營。
七  墳墓用地之開發或經營。
八  廢棄物之處理。
九  其他山坡地之開發或利用。
山坡地保育利用條例第10條
在公有或他人山坡地內，不得擅自墾殖、占用或從事前條第1款
至第9款之開發、經營或使用。
山坡地保育利用條例第34條
違反第10條規定者，處6月以上5年以下有期徒刑，得併科新台幣
60萬元以下罰金。
前項情形致釀成災害者，加重其刑至二分之一；因而致人於死者
，處5年以上12年以下有期徒刑，得併科新台幣1百萬元以下罰金
；致重傷者，處3年以上10年以下有期徒刑，得併科新台幣80萬
元以下罰金。
因過失犯第1項之罪致釀成災害者，處1年以下有期徒刑，得併科
新台幣60萬元以下罰金。
第1項未遂犯罰之。
犯本條之罪者，其墾殖物、工作物、施工材料及所使用之機具沒
收之。
